【裁判字號】    99,家抗,28
【裁判日期】    990929
【裁判案由】    選任遺產管理人
【裁判全文】
臺灣彰化地方法院民事裁定  99年度家抗字第28號
抗  告  人  財政部國有財產局台灣中區辦事處
法定代理人  丙○○
代  理  人  甲○○
相  對  人  陽信商業銀行股份有限公司
法定代理人  乙○○
上列當事人間因選任遺產管理人事件，抗告人對於中華民國99年
8月25日本院99年度司財管字第48號裁定提起抗告，本院合議庭
裁定如下：
    主    文
抗告駁回。
抗告費用新臺幣壹仟元由抗告人負擔。
    理    由
一、相對人於原審聲請意旨略以：案外人陳慶碖前於民國（下同
    ）84年9月12日邀同連帶保證人陳江玉等向聲請人借款新台
    幣450萬元，借款未還經本院核發91年度執字第2199號債權
    憑證在案，惟被繼承人陳江玉於91年12月24日死亡，而其繼
    承人均拋棄繼承，是否仍有應繼承之人不明，而其親屬會議
    並未於一個月內選出遺產管理人，爰依法聲請選任遺產管理
    人並為承認繼承之公示催告等語。
二、抗告意旨略以：此類拋棄繼承事件，依經驗法則可知陳江玉
    遺債大於遺產，形同破產，儘量避免選任國有財產局為遺產
    管理人，指定抗告人為其遺產管理人，無異以國庫之全民財
    產替私人清理債權債務，實質並無賸餘財產歸屬國庫，管理
    遺產所支付費用無法歸墊，對國庫並無實益，為免續增國庫
    無謂負擔，應先選任被繼承人之繼承人、彰化縣律師公會或
    彰化縣銀行公會擔任遺產管理人較為適宜，為此提起抗告，
    求為廢棄原裁定等語。
三、按繼承開始時，繼承人之有無不明者，由親屬會議於一個月
    內選定遺產管理人，並將繼承開始及選定遺產管理人之事由
    ，向法院報明，民法第1177條定有明文。又繼承人之有無不
    明而不能依第1177條選定遺產管理人時，得由利害關係人聲
    請法院選任之，同法第1178條第2項亦有明文。查被繼承人
    為本院91年度執字第2199號強制執行事件之債務人，因執行
    中被繼承人於91年12月24日死亡，且其繼承人均已拋棄繼承
    ，亦無親屬會議於一個月內選定遺產管理人等情，為兩造所
    不爭執，並有本院92年度繼字第88號、94年度繼字第122號
    、94年度繼字第130號、99年度司繼字第121號拋棄繼承事件
    卷宗可稽，則揆諸前揭說明，相對人為此聲請選任被繼承人
    陳江玉之遺產管理人，於法並無不合。
四、原裁定依上開規定，准許相對人之聲請，並認被繼承人之繼
    承人陳泳丞等人具狀表明不願意擔任本件之遺產管理人，且
    被繼承人之遺產，迄無人繼承，如經相當期間，仍無人繼承
    ，依法歸屬於國家所有，又國有財產局負責全國國土或財產
    之管理之事務，不僅是權利，亦是義務，不能純以利益為考
    量因素，且攸關被繼承人之遭受法院強制執行文件，大部分
    僅係收受者，其餘事項應非十分繁雜，故選任抗告人之國有
    財產局為遺產管理人。抗告人雖不服，執以前詞置辯。查:
    被繼承人陳江玉之繼承人均已拋棄繼承，且於原審具狀陳明
    均無意願擔任遺產管理人，實難以期待該等無意願之親屬會
    善盡遺產管理人之注意義務。又被繼承人陳江玉之夫陳慶碖
    雖同具債務人身份，然其係6年9月17日生，高齡93歲，有戶
    籍謄本可稽，衡情應無法勝任此重責。復按，遺產管理人之
    職務，非僅單純管理被繼承人之積極財產，尚包括管理被繼
    承人之消極財產，此觀民法第1148條第1項、第1179條關於
    遺產管理人之職務規定自明。又選任遺產管理人，固不以對
    其遺產有剩餘財產期待利益為必要，且在完成清償前，為選
    定遺產管理人之法院，亦無從知悉有無賸餘財產，因陳江玉
    於強制執行程序進行中死亡，為期執行之續行，亦有為陳江
    玉選任遺產管理人之必要，準此，抗告人辯稱國庫對陳江玉
    之遺產已無期待利益云云，並無可採。又觀之財政部國有財
    產局組織條例第2條第2、3款分別規定財政部國有財產局掌
    理下列事項：「國有財產管理事項」、「國有財產處理事項
    」，財政部國有財產局辦事細則第4條規定該局設置「接收
    保管組」，掌理國有財產之清理、接管、登記、撥用及公用
    產管理，其轄下之「接管科」辦理事項（三一）規定：「代
    管無人繼承遺產之登記及債權債務之清理。」，及依民法第
    1185條規定，第1178條所定之期限屆滿，無繼承人承認繼承
    時，其遺產於清償債權並交付遺贈物後，如有剩餘，歸屬國
    庫，該歸屬國庫之遺產，應由管轄被繼承人住所地之地方行
    政官署代表國庫接收管理，因遺產管理人不移交遺產或因其
    他必要情形，提起民事訴訟，亦應由此項官署代表國庫為之
    等情，足見代管無人繼承遺產清理事宜，本即為抗告人執掌
    之事務。另參以選任遺產管理人處理無人繼承遺產事宜，旨
    在維護公益及被繼承人債權人之利益，此觀民法第1177條立
    法理由即明，而遺產管理人之職務，依民法第1179條規定，
    程序相當繁複，自應選定熟習該項作業者為宜，抗告人為國
    庫之管理機關，備有管理財產之專才，代管無人繼承遺產清
    理事宜亦為其執掌事務，雖其經費支出屬國家資源，但維護
    公益及保護無人繼承財產之債權人權利，亦屬政府之義務。
    倘若維護公益之國家機關，都以被繼承人之有無遺產或遺產
    是否大於債務作為決定是否擔任遺產管理人之考量，何能期
    待一般私人自費擔任遺產管理人，亦與法律賦予法院選任遺
    產管理人之立法精神有違。綜上所述，原審選任抗告人為被
    繼承人陳江玉之遺產管理人，經核並無不合。抗告意旨指摘
    原裁定不當，求予廢棄，為無理由，應予駁回。
五、爰依非訟事件法第46條，民事訴訟法第495條之1第1項，第
    449條第1項，第95條、第78條，裁定如主文。
中    華    民    國    99    年    9     月    29    日
                    家事庭審判長法  官  簡燕子
                                法  官  詹秀錦
                                法  官  吳俊螢
以上正本係照原本作成。
如不服本裁定，僅得於收受本裁定正本送達後10日內，以適用法
規顯有錯誤為理由並委任律師為訴訟代理人，向本院提出再抗告
狀，（須附繕本一份及繳納再抗告裁判費新台幣1,000 元），經
本院許可後始可再抗告。
中    華    民    國    99    年    9     月    29    日
                                書記官  陳秀娟

司法院資訊處製作；財團法人民間司法改革基金會備份。
